【裁判字號】    92,上易,2432
【裁判日期】    921017
【裁判案由】    侵占
【裁判全文】
臺灣高等法院刑事判決                          九十二年度上易字第二四三二號
    上  訴  人  臺灣臺北地方法院檢察署檢察官
    被      告  甲○○
右上訴人因被告業務侵占案件，不服臺灣臺北地方法院九十一年度易字第七八二號，
中華民國九十二年七月十八日第一審判決（起訴案號：臺灣臺北地方法院檢察署八十
九年度偵字第二二五九○號），提起上訴，本院判決如左：
    主  文
上訴駁回。
    理  由
一、公訴意旨略以：被告甲○○自民國八十九年二月二十五日起，擔任告訴人即原設
    於臺北市○○○路○段七十二號十樓戰略網路科技股份有限公司（下稱戰略公司
    ）管理部經理一職，職掌管理監督管理部門事宜。於八十九年五月九日，被告向
    告訴人公司財務部暫支忠孝分公司及長春分公司員工體檢補助費新台幣（下同）
    三萬三千六百元後，竟意圖為自己不法之所有，將前開款項侵占入己。嗣於同年
    六月三十日被告離職後，經員工向告訴人公司表示均未領得體檢補助費，告訴人
    始知上情，因認被告涉有刑法第三百三十六條第二項業務侵占罪嫌。
二、按犯罪事實應依證據認定之，無證據不得認定其犯罪事實；不能證明被告犯罪者
    ，應諭知無罪之判決，刑事訴訟法第一百五十四條第二項、第三百零一條第一項
    定有明文。又認定犯罪事實應憑積極證據，倘積極證據不足以為不利於被告事實
    之認定時，即應為有利被告之認定，更不必有何有利之證據，有最高法院三十年
    上字第八一六號判例可資參照。
三、訊據被告雖對於擔任告訴人公司管理部經理，於右揭時地暫支三萬三千六百元體
    檢補助費等情供承不諱，惟堅決否認有何業務侵占犯行，辯稱：上開申請暫支之
    體檢補助費確有用於發放參與體檢之員工上，不僅用於忠孝店及長春店而已，另
    新開幕之西門店、天母店員工體檢亦有補助，絕未將上開款項侵占入己等語。經
    查：
（一）被告於八十九年二月二十五日起至同年六月三十日止，在告訴人戰略公司擔任
      管理部經理一職，於其任職期間之八十九年五月九日，向戰略公司申請暫付款
      三萬三千六百元，以支付員工體檢費用（以每人六百元計算，預估忠孝店共三
      十二人、長春店共二十四人）等情，業據被告供述無訛，核與證人即戰略公司
      財務部經理周志威、管理部助理王香宜證述之情節相符，並有人事資料卡（見
      偵查卷第十八至十九頁）、暫付款申請單、帳冊（見偵查卷第五八至五九頁）
      在卷可稽。
（二）證人即戰略公司西門店員工吳忠禹於偵查及原審均證稱：有於八十九年五月間
      在西門店內收到被告親自發放之體檢費五百四十元等情（見偵查卷第七五頁、
      原審卷第一三○至一三一頁），證人即八十九年五月間擔任西門店代店長之張
      淑琴亦證稱：「五月份時公司才有規定員工體檢，那是我在西門店才有，我沒
      有去體檢，其他員工部分有拿到，未全部拿到，我叫他們去向魏經理拿」（見
      偵查卷第一○二頁反面）、「（店內有無員工去體檢？）有，這些員工於體檢
      前後有無實際拿到體檢費我不知道，但當時被告有到西門店的小包廂內發體檢
      費，員工有無實際上拿到我不清楚」「我所謂的『有部分員工沒拿到，我叫他
      去跟被告拿』是指有部分員工問我去何處拿體檢費，我說請他們去西門店包廂
      裡找被告拿」「（被告在包廂內處理體檢費完畢後，你還有無聽到員工跟你抱
      怨沒有拿到體檢費？）還是有員工來問我，但我不清楚是被告沒有發給他，還
      是該員工當天沒來上班」等語（見原審卷第一七一至一七三頁），可見西門店
      確有員工體檢，被告亦有發放體檢補助費，且並非如起訴書所指員工均未拿到
      體檢補助費。且證人即繼張淑琴擔任西門店店長之卓志忠亦證稱：「（你對於
      員工體檢費的發放流程是否清楚？）二種方式，有一次公司約了醫生至店內體
      檢，這次員工不需要支付任何費用，另一次是由員工自行前往公立醫院體檢，
      拿單據交到我這裡，由我彙整交給公司，至於公司發放的體檢費的情形我就不
      清楚」「（有關醫生到店內體檢時，當時你是否在現場？當時店內員工有幾人
      接受體檢？）在場，是六月底、七月初的一個早上完成的體檢。當時約有二十
      五至三十名員工接受體檢」「（是否知道醫生來店內體檢的費用是由誰支付？
      ）我不知道是誰支付，但是由呂文惠請了一台醫療車到店門口幫員工體檢」等
      語（見原審卷第二二○、二二一、二二六頁），益見被告確有於八十九年五、
      六月間，在西門店發放體檢費及指派呂文惠請醫生來店進行統一體檢等情。
（三）至卷附西門店體檢明細表雖記載有二十七名員工簽名表示未領到體檢費（見偵
      查卷第七九頁），然其中之吳忠禹於領取被告發放之體檢費後，又再度簽名表
      示未領到體檢費，業據證人吳忠禹證述屬實（見偵查卷第七五頁、原審卷第一
      三○頁），且證人卓志忠亦證稱：當時西門店人員流動頻繁，店內先後約有四
      、五十名員工，又有即將籌設之天母店員工在西門店內受訓，先前接受公司聘
      請醫生來店統一體檢之員工與事後表示未領到體檢費之員工並無重疊，且其於
      偵訊時所證：有員工反應被公司扣體檢費，約有二十多人沒拿到錢等語（見偵
      查卷第一○一頁反面），乃公司就事後表示未領到體檢費之員工發放體檢費後
      之事，並非先前接受統一體檢之員工表示未領到錢等語明確（見原審卷第二二
      二、二二三、二二五頁），參以證人即戰略公司人事陳雅真證稱：該公司各分
      店人員流動頻率很高等語相符（見原審卷第一七六頁），是前開西門店、天母
      店體檢明細表、證人卓志忠於偵查所為證言，尚無從為被告不利之認定。
（四）公訴人雖指依前揭證人張淑琴所證稱內容，可知西門店確有部分員工未拿到體
      檢補助費，且證人吳忠禹稱：「領到體檢費等人名單沒有在偵查卷第七十九頁
      ，就我所知只有一、二個人領到」（見原審卷第一三一頁），惟體檢及發放體
      檢補助費之情已詳如前述，且被告原僅暫支忠孝及長春店員工體檢費五十六人
      ，但後來實際亦用以支付西門、天母店之體檢費，且員工流動頻繁，新進員工
      亦要參加體檢，則原來暫支之體檢補助費必不足支付所有參與體檢之員工，故
      並非全部參與體檢之員工均已領到體檢補助費實屬當然之理。至證人吳忠禹上
      開所述，不過就其所知之情形。公訴人又指：被告僅辯稱曾指示管理部職員帶
      長春店員工至醫院體檢，而未稱請醫師前來體檢，然證人卓志忠所證上情係指
      西門店之情形，公訴人以為係長春店，自有誤會。公訴人復以：證人卓志忠所
      證係於八十九年六、七月間實施體檢，但被告於八十九年六月二十七日即已持
      八十一張員工醫療費用收據，向公司沖銷四萬八百零六元之帳目（見原審卷第
      三一至八一頁），且依卷附醫療費用收據看不出係至告訴人公司實施體檢云云
      。惟向告訴人公司沖銷之收據既係於八十九年六月二十七日之前，實施體檢之
      日期自以收據記載為準，證人卓志忠所述之時間與收據所載日期相當接近，衡
      情應係記憶上之大略時間，自難據以認被告沖銷不實。又醫療費用收據並無記
      載實施體檢之地點，非可反面推論未至告訴人公司實施體檢。
（五）又證人即戰略公司長春店店長林沂炫雖於偵查中證稱：僅於八十九年五、六月
      間，前往總公司管理部領取該店四名員工之體檢費，迄八十九年六月三十日離
      職時，全店其餘員工均未領得體檢費等情（見偵查卷第一○二頁反面），且卷
      附長春店體檢明細表亦載明該分店有二十名員工（含證人林沂炫在內）未領得
      體檢費（見偵查卷第一一七頁）。然證人林沂炫於原審結證稱：「（其他員工
      （按指證人林沂炫返回總公司代為領取體檢費之四名員工以外之人）有無去做
      體檢？）幾乎每個員工都有去，當天我好像是休假，所以是我自己去仁愛醫院
      體檢，當天其他員工是總公司派人帶他們去做體檢，由總公司帶錢去幫他們直
      接付體檢費，至於像我沒有去的，則是由我自行體檢後，持單據向公司請款」
      「（你偵訊時證稱，有員工沒有拿到體檢費是何意？）我說的是員工自行去體
      檢，有的人沒有拿到體檢費，至於公司帶去體檢的當然沒有這樣的問題」「長
      春店員工共三十八人至四十人，二十幾個長春店員工有被總公司的人帶去體檢
      」等語（見原審卷第二○六、二○七頁），且證人陳雅真亦證稱：「（你任職
      期間是否曾經看到被告發放體檢費？交付情形？）我在辦公室裡有聽到、看到
      被告將錢交給管理部的員工，印象中好像姓王，說要請該名員工帶其他員工去
      做體檢，其他細節、金額我不清楚」等語（見原審卷第一七六頁），是被告確
      有支用上開暫付款支付員工前往醫院體檢之費用。證人林沂炫於偵訊中之證言
      及前揭長春店體檢明細表，均無從據為被告不利認定之依據。公訴人雖以證人
      即戰略公司管理部助理王香宜證稱：「（八十九年五月間，公司發給員工體檢
      費事宜，你有無經手？）我只負責找體檢醫院，發體檢費事我不清楚」「（你
      有無帶應領體檢費員工去醫院體檢並幫他們付體檢費？）沒有，我也不知道誰
      有帶員工去體檢」（見原審卷第一二九頁），證人陳雅真稱：「（你有無聽到
      、看到被告要該名員工帶那一家店的員工去做體檢？）沒有」（見原審卷第一
      七七頁），而認被告並無指示員工帶長春店員工至醫院體檢云云。然證人陳雅
      真之記憶在於證實被告確有指示體檢之事，至於究竟是誰辦理已印象模糊，此
      由其所稱「印象中好像姓王」即明，是證人王香宜未受指示辦理證人陳雅真前
      揭印象之事，並非表示被告並未將款項支付員工體檢費用。
（六）被告先前領取暫付款三萬三千六百元，嗣於八十九年六月二十七日將四萬零八
      百零六元之體檢費用收據（其中含忠孝店一萬二千一百四十元）交回沖帳，不
      足之七千二百零六元則由財務部直接支付與戰略公司忠孝店員工傅國書等情，
      業據證人周志威證述屬實，且指明：「我們不管是哪一家分店，只要是確實用
      在體檢上，我們就會做銷帳動作」（見原審卷第十八頁），並有轉帳傳票、暫
      付款沖帳單、各直營店體檢追蹤報告（見偵查卷第一一八頁、原審卷第三一頁
      ）在卷可稽。且證人傅國書有簽名表示收到被告發放之一萬一千六百元之體檢
      費用，亦有收據一紙在卷可稽（見偵查卷第六四頁）。雖證人傅國書前於偵查
      中證稱：被告有交一萬多元，叫其簽名，後被告又叫其回去，謂已經離職，改
      由財務部支付，後來其去向財務部經理周志威索得七千餘元等語（見偵查卷第
      七三頁反面），而與前開轉帳傳票、暫付款沖帳單及收據記載內容不符，然其
      嗣於原審明確證稱：「（當時有無收到被告交給你忠孝店員工體檢費用一萬一
      千六百元？）被告只付給我一半，約七、八千元，因為我們是四家分店中最後
      去請款的，被告說他手中沒這麼多錢，只付了七、八千元給我，我後來有回公
      司去再請款七千二百零六元」「（經核算一萬一千六百元扣除七千二百零六元
      只有四千三百九十四元，有何意見？）所謂的七千二百零六元，是包括發款後
      新進員工，因為公司也規定要體檢，所以我六月三十一日回公司拿七千二百零
      六元，也就是依照後來忠孝店員工應領之款項早已超過一萬一千六百元」「（
      偵查中你曾經表示向被告請款，被告說不願意付，所以你才再跟財務部請得七
      千多元，有何意見？）被告確實有付七千多元給我，但是被告並未全額付給我
      ，檢察官當初問我的是我有沒有收到一萬一千六百元，我回答沒有，才為如上
      陳述。被告一開始付我一萬一千六百元全額，我要離開時，被告說他要離職了
      ，要我把錢還他，叫我直接去跟財務經理要，後來被告又跟我說先給我七、八
      千元，不夠再去跟財務經理要」「（你們是如何核算出七千二百零六元？）包
      括一萬一千六百元不足部分，及新進人員之體檢費用，因為當時並未在公司預
      算的體檢費中，二者合計起來約有七千多元，我去公司財務部查，公司財務經
      理告訴我只有七千二百零六元，問我要不要領，我當然就只領七千二百零六元
      」「（提示忠孝店體檢明細表並告以要旨）為何有員工簽名確認沒有領到體檢
      費，且其上載明忠孝店內只有二十三名員工？）忠孝店內有三十幾名員工，但
      這張表上沒有已經領到體檢費之工讀生」等語（見原審卷第一二五至一二八頁
      ），證實被告確有發給七千餘元體檢費用情事，並說明其於偵查中何以為上開
      證述之理由綦詳，且其於原審所證上情，核與前述轉帳傳票、暫付款沖帳單之
      登載內容相符，堪以採信。況被告僅就收據合計後發放費用，並未一一核對提
      出單據之員工有無領取，甚且暫支金額根本不足應發放員工之體檢費用，再加
      上忠孝店亦有新進員工，被告所暫支之體檢費用並非全數支應於長春店、忠孝
      店，而有部分係支應於西門店員工（含該店內代訓之天母店員工），業經詳述
      如前，是忠孝店有部分員工未領得體檢補助費，尚與情理無違。公訴人以長春
      、忠孝、西門、天母各店之體檢明細表均有員工簽名表示未領得體檢補助費，
      而指被告確有侵占上開費用之犯行，實屬無據。
（七）綜上所述，尚難認被告有何業務侵占犯行，告訴人公司人事劉雅利所為「各直
      營店體檢追蹤報告」記載被告經手暫支之體檢補助費三萬三千六百元，並未發
      放員工（見偵查卷第一一八頁），難以遽採，且告訴人公司亦於事後撤回告訴
      （見原審卷第一五九頁），此外復查無其他積極證據足資證明被告有何公訴人
      所指上開犯行，自不能證明被告犯罪。
四、原審依調查證據之結果，斟酌全辯論意旨，認被告犯罪不能證明，依法為無罪之
    諭知，經核並無不合。公訴人提起上訴，仍指被告有業務侵占犯行，為無理由，
    應予駁回。
據上論斷，應依刑事訴訟法第三百六十八條，判決如主文。
本案經檢察官郭弘佑到庭執行職務。
中      華      民      國    九十二    年      十      月     十七     日
                              臺灣高等法院刑事第十一庭
                                  審判長法  官  楊  照  男
                                        法  官  陳  炳  彰
                                        法  官  王  詠  寰
右正本證明與原本無異。
不得上訴。
                                        書記官  駱  麗  君
中      華      民      國    九十二    年      十      月     十七     日


司法院資訊處製作；財團法人民間司法改革基金會備份。
